臺灣彰化地方法院民事判決　　　　　　　96年度保險字第22號
　　原　　　告　甲○○
　　法定代理人　王許隨
　　訴訟代理人　乙○○
　　被　　　告　南山人壽保險股份有限公司
　　法定代理人　辛○○
　　訴訟代理人　庚○○
　　　　　　　　己○○
　　被　　　告　新觀念保險代理人股份有限公司
　　法定代理人　丁○○
　　被　　　告　彰化縣雕刻業職業工會
　　法定代理人　戊○○
　　訴訟代理人　丙○○
　　　　　　　　　　　　　　5.
上列當事人間請求給付保險金事件，業經本院於民國九十六年十
月十一日言詞辯論終結，茲判決如下：
    主    文
原告之訴駁回。
訴訟費用由原告負擔。
    事實及理由
一、按對於私法人或其他得為訴訟當事人之團體之訴訟，由其主
    事務所或主營業所所在地之法院管轄。共同訴訟之被告數人
    ，其住所不在一法院管轄區域內者，各該住所在地之法院俱
    有管轄權。但依第四條至前條規定有共同管轄法院者，由該
    法院管轄。民事訴訟法第二條第二項、二十條分別定有明文
    。本件被告彰化縣雕刻業職業工會（以下簡稱彰化縣雕刻工
    會）之主事務所係彰化縣鹿港鎮街○里○○街十七號，揆諸
    首開法條，本院即有管轄權，被告新觀念保險代理人股份有
    限公司（以下簡新觀念保險代理人公司）抗辯其與被告南山
    人壽保險股份有限公司（以下簡稱南山人壽公司）之主事務
    所所在地均在台北市，原告向本院起訴有違管轄規定云云，
    尚有誤會，合先敘明。
二、原告主張：（一）原告係為被告彰化縣雕刻工會之會員，自
    民國（下同）九十一年起至九十四年間，每年均有投保以該
    工會為要保單位，由被告南山人壽公司所承保之團體一年定
    期人壽保險；原告於九十四年六月二十四日，因意外而受有
    頭部外傷，經彰化基督教醫院醫師診斷為精神分裂症，致使
    原告身體機能存有全殘廢之障害，而癱瘓在床，嗣由原告之
    胞弟即訴外人乙○○於九十四年八月九日，依保單號碼為
    Ｚ00000 0000之保險契約（下稱系爭保險契約），代原告將
    診斷書及相關文件交由被告彰化縣雕刻工會，向被告南山人
    壽公司提出理賠之申請，惟被告南山人壽公司卻恣意拼湊、
    擷取原告於上開意外事故發生前後病歷資料之片段，僅於九
    十四年十二月十二日就住院醫療部分給付新台幣（下同）三
    萬零二百五十七元，而拒絕給付意外事故傷殘部分之保險金
    ，爰依保險契約之法律關係自得請求被告南山人壽公司理賠
    保險金，又依被告彰化縣雕刻工會交予原告之團體保險福利
    計劃、會員及眷屬保障利益表所載意外殘廢保險金最高額度
    三百萬元，故請求被告南山人壽公司應給付原告三百萬元。
    再者，原告前每月繳交保險費二百五十元予被告彰化縣雕刻
    工會，被告彰化縣雕刻工會另與新觀念保險代理人公司於九
    十年十一月二十一日，簽訂關於核保、繳納保險費及回饋金
    等約定之合約，基於利益責任原則及民法第二十八條規定，
    被告彰化縣雕刻工會及新觀念公司，自應與被告南山人壽公
    司連帶給付原告三百萬元。（二）對被告抗辯之陳述：1.九
    十三年度團體保險加保約定書之內容（含打勾處），並非原
    告所填載，且無原告之簽名，更與系爭九十四年度之保險契
    約不符，其內容恐為被告所偽造，原告並無被告南山人壽公
    司所辯稱之違反據實告知義務之情事，況且被告南山人壽公
    司於九十四年六月廿四日原告發生意外事故後，直至九十四
    年十二月才表示解除系爭保險契約。2.原告另投保被告南山
    人壽公司之人身保險（保單號碼Ｚ000000000號），原告於
    九十四年六月廿四日發生意外後，依該保單申請理賠，被告
    南山人壽公司審查後即予承認，並發給全殘保險金十六萬九
    千八百零七元，為何本件卻不予理賠等語。並聲明：（一）
    被告應連帶給付原告三百萬元。（二）訴訟費用由被告負擔
    。
三、被告方面：
（一）被告南山人壽公司則以：1.原告係於九十三年度加保，又
      因團體保險是一年訂約一次，若翌年續保，即沿用舊有之
      資料，原告於九十三年一月一日投保時，在系爭團體保險
      加保約定書上被保險人告知事項欄有關「7.被保險人目前
      身體機能狀況是否有失明、聾啞、四肢機能障礙、智能障
      礙？」，係勾選「否」，惟原告於投保前即七十七年已因
      車禍致右臂截肢，且原告曾因右臂神經叢病變痛，自九十
      二年一月至九十三年一月間，前往國立台灣大學醫學院附
      設醫院（以下簡稱台大醫院）為疼痛門診十一次，然原告
      卻隱匿未告知，顯已違反保險法第六十四條所定據實告知
      義務，且原告所隱匿、遺漏之情事，足以變更或減少被告
      公司之危險估計，被告公司自得依法解除契約。2.關於被
      告知悉得解除系爭保險契約事由之時間點，被告之訴訟代
      理人雖於九十六年九月十九日鈞院言詞辯論時回答「我們
      是去向彰化基督教醫院調閱資料才知道的。詳細日期還要
      再查。」等語，惟經被告查證後，本件被告確切知悉得解
      除事由之時間點，應為台大醫院於九十四年十一月十廿四
      日函覆被告後，被告始知上情，被告旋於一個月內（即九
      十四年十二月十三日），寄發台北松江路郵局第3178號存
      證信函予原告，合法解除系爭保險契約，故被告公司自無
      給付系爭保險金之義務，原告所為本件請求顯屬無據。3.
      原告所投保之系爭保險契約之保險金額，係為二十萬元，
      並非三百萬元；抑有進者，原告雖提出彰化基督教醫院診
      斷書及勞工保險殘廢診斷書申請理賠，然該資料並無法證
      明原告所罹患之精神分裂症係因其所主張九十四年六月二
      十四日之意外事故所致，況且精神分裂症並非系爭保險契
      約所定之殘廢等級項目等語置辯。並聲明：１、原告之訴
      駁回。２、訴訟費用由原告負擔。３、如受不利之判決，
      請准宣告供擔保免為假執行。
（二）被告新觀念保險代理人公司則稱：1.被告公司係從事保險
      招攬之業務，並非系爭團體保險契約之保險人，原告以承
      保之危險事故發生，依系爭保險契約訴請被告公司連帶給
      付保險金，洵屬無據。2.原告投保之保險契約有二：一為
      被告南山人壽公司之團體保險，保額剛開始是三十五萬元
      ，後來因理賠率不佳，保險公司依保險契約約款調整保額
      為二十萬元；二為中國航聯產物保險公司（嗣後該公司併
      入支聯產物保險公司），保額是一百七十萬元。至於原告
      主張其所繳每月保險費二百五十元，其中一百六十元係由
      本公司代收轉付予被告南山人壽公司，其餘九十元則代收
      轉付予訴外人友聯產物保險公司等語。並聲明：原告之訴
      駁回。訴訟費用由原告負擔。
（三）被告彰化縣雕刻工會則以：1.被告工會收受會員繳納之保
      費，係全數交予被告新觀念保險代理人公司處理簽約事宜
      ，原告部分其前每月繳納二百五十元，被告工會起始只知
      其係經投保被告南山人壽公司之意外險（保額二十萬元）
      ，後來又得知其另經安排投保訴外人友聯產物保險公司之
      意外險，詳情應詢問被告新觀念保險代理人公司。2.被告
      工會係本於服務之立場，協助會員辦理系爭保險，原告出
      事，被告亦協助其向被告南山人壽公司申請理賠，保險公
      司不予理賠，與工會無關。3.原告之九十三年加保約定書
      是其本人攜帶印章至工會辦理，其委由工會服務人員代填
      內容，經其本人核對無誤始將印章交由服務人員蓋用，工
      會並無偽造情事。4.至於本工會與被告新觀念保險代理人
      公司間所簽訂之合約，係就代辦費所為之約定，原告所提
      出之文宣，係關於中央人壽保險公司之文宣，並非系爭團
      體保險等語置辯。並聲明：請求為適法之判決。
四、得心證之理由：
（一）被告南山人壽公司部分
    1.原告主張其於九十四年六月二十四日，因意外而受有頭部
      外傷、精神分裂症，致使原告身體機能存有全殘廢之障害
      ，而癱瘓在床，爰依保險契約請求保險人即被告南山人壽
      保險公司給付保險金等語，被告南山人壽公司則辯稱：原
      告投保時，在系爭團體保險加保約定書上被保險人告知事
      項隱匿未告知，已經被告公司於九十四年十二月十三日合
      法解除，況原告提出彰化基督教醫院診斷書及勞工保險殘
      廢診斷書，並無法證明原告所罹患之精神分裂症係因其所
      主張九十四年六月二十四日之意外事故所致，再者，精神
      分裂症並非系爭保險契約所定之殘廢等級項目等語置辯。
      是於此主要之爭點為被告南山人壽公司解除系爭保險契約
      是否合法？若被告公司解除契約不合法，原告請求理賠是
      否有據？茲分敘如下。
    2.被告南山人壽公司辯稱原告於九十三年一月一日投保時，
      在系爭團體保險加保約定書上被保險人告知事項欄有關「
      7.被保險人目前身體機能狀況是否有失明、聾啞、四肢機
      能障礙、智能障礙？」，係勾選「否」等語，業據提出內
      容相符之「新觀念保險代理人股份有限公司集體保險會員
      清冊」及團體保險加保約定書影本各一件附卷可憑，堪信
      為真實，原告雖主張上開加保約定書係被告所偽造，惟經
      被告否認在卷，且經要保人即被告彰化縣雕刻工會訴訟代
      理人到庭陳明：該加保約定書確係原告本人前來工會辦理
      ，文字部分由工會員工幫忙填寫後，由其核對無誤後才用
      印等語明確（見九十六年八月廿二日言詞辯論筆錄），原
      告復未舉證以實其說，其主張加保約定書係屬偽造云云，
      要無足採。
    3.按訂立契約時，要保人對於保險人之書面詢問，應據實說
      明。要保人故意隱匿，或因過失遺漏，或為不實之說明，
      足以變更或減少保險人對於危險之估計者，保險人得解除
      契約；其危險發生後亦同。但要保人證明危險之發生未基
      於其說明或未說明之事實時，不在此限。前項解除契約權
      ，自保險人知有解除之原因後，經過一個月不行使而消滅
      ；或契約訂立後經過二年，即有可以解除之原因，亦不得
      解除契約。保險法第六十四條定有明文。查原告係四十六
      年十月十二日生，前於廿九歲時因車禍受傷，三十一歲時
      至台大截肢，截肢後一直有幻肢痛，曾赴台大醫院應疼痛
      門診，九十四年六月廿三日晚間將家中鏡子全部打破，翌
      （廿四）日又至土地公廟磕頭致額頭有三公分ｘ三公分圓
      形破皮，又攻擊路過向其打招呼之婦女、攻擊母親，被一
      一九人員送至彰化基督教醫院急診，經醫師評估後收入院
      治療等情，有彰化基督教醫院九十六年十月二日九十六彰
      基病歷字第０九六一００００九號函暨入院、出院病歷摘
      要、醫囑單、心理衡鑑照會單、精神科社會工作個案照會
      單、護理記錄影本等附卷可憑；又原告自九十二年一月至
      九十三年一月止，共赴台大醫院疼痛門診十一次，初診診
      斷為右臂神經叢病變痛等情，有被告南山人壽公司提出原
      告在台大醫院之病歷摘要影本可稽，原告亦自認確有於前
      開時間求診；則原告於九十三年一月一日向被告南山人壽
      公司加保時，於其右肢截肢之肢體機能障礙竟予隱匿、遺
      漏，而依原告所提新光吳火獅紀念醫院九十六年一月十二
      日勞工保險殘廢診斷書影本，其中「診斷成殘之傷病名稱
      」欄載明「(1)腦部病變，(2)右上肢臂神經叢受傷後神經病
      變痛，(3)右上肢截肢」等語，則原告之隱匿、遺漏上開告
      知事項顯足以變更或減少保險人對於危險之估計，被告南
      山人壽公司依保險法第六十四條之規定辯有契約解除權，
      即非無據；又被告南山人壽公司辯陳：台大醫院於九十四
      年十一月廿二日寄送原告之病歷摘要，其於同年月廿四日
      收受後，即於九十四年十二月十三日，寄發台北松江路郵
      局第3178號存證信函予原告及要保人即被告彰化縣雕刻工
      會，合法解除系爭保險契約乙節，除有上揭台大醫院病歷
      摘要附卷可稽外，並據提出解約通知及回執聯影本在卷足
      憑，茲被告南山人壽公司既於知悉有解除原因後一個月內
      解除系爭保險契約，自無給付保險金之義務，原告雖謂被
      告南山人壽公司解除契約距離事故發生日（九十四年六月
      廿四日）已逾一個月云云，尚有誤會，洵非可採。
    4.原告雖主張其另投保被告南山人壽公司人身保險（保單號
      碼Ｚ000000000號），原告於九十四年六月廿四日發生本
      件意外後，依前開保單申請理賠，已經審查承認為全殘獲
      保險給付十六萬九千八百零七元，為何本件卻不予理賠等
      語，然查該保單號碼Ｚ000000000號之人身保險契約係原
      告自任要保人所訂之保約，與本件團體保險係不同之保險
      契約，況依原告提出、被告南山人壽公司亦不爭執其真正
      之上開人身保險要保書，其簽立日期為九十一年十二月廿
      四日，其被保險人告知事項欄已載明原告於七十五年間因
      意外車禍受傷，在七十七年進行右手臂截肢，至今身體健
      康狀況良好等語，與本件未盡告知義務之情形不同，不足
      採為有利於原告之認定。
    5.又被告南山人壽公司解除契約既係合法，而無給付保險金
      之義務，則有關原告請求理賠是否有據之爭點，即無論究
      之必要，特此敘明。
（二）被告彰化縣雕刻工會部分─
    1.原告主張其加入團體保險，每月繳交保險費二百五十元予
      被告彰化縣雕刻工會，故請求其併連帶給付原告三百萬元
      等語，被告彰化縣雕刻工會固不否認前曾收受原告月繳二
      百五十元之保險費，但否認有理賠之義務，並辯稱其收受
      會員繳納之保費後，係全數交予被告新觀念保險代理人公
      司處理簽約事宜等語，查：系爭團體保險契約係以被告彰
      化縣雕刻工會自任要保人，以其所屬員工及家屬為被保險
      人，原告於九十三年一月一日加保，經由被告新觀念保險
      代理人公司向被告南山人壽公司投保團體綜合保險等情，
      業經被告彰化縣雕刻工會及新觀念保險代理人公司互陳一
      致，並有被告彰化縣雕刻工會與新觀念保險代理人公司在
      九十年十一月廿一日所立合約書、被告南山人壽公司之團
      體保險要保書、被告新觀念保險代理人公司提出之集體保
      險會員清冊、九十三年一月廿日簡覆表及被告南山人壽公
      司保險契約之批註單（均影本）各一件附卷可憑，原告亦
      不爭執上開書證之真正，是被告彰化縣雕刻工會辯稱其向
      原告代收保費後即交予被告新觀念保險代理人公司處理簽
      約事宜等語，信屬真實。
    2.按數人負同一債務，明示對於債權人各負全部給付之責任
      者，為連帶債務。無前項之明示時，連帶債務之成立，以
      法律有規定者為限。民法第二百七十二條定有明文。又依
      保險法第二條規定，僅保險人在承保事故發生時，依其承
      保責任負擔賠償之義務，要保人並不負擔此項義務；且系
      爭保險契約亦無被告彰化縣雕刻工會應與被告南山人壽公
      司負連帶給付保險金之約定，是原告請求被告彰化縣雕刻
      工會連帶給付保險金三百萬元，自無理由。
    3.另按民法第二十八條乃規定法人對於其董事或其他有代表
      權之人因執行職務所加於他人之損害，與該行為人連帶負
      賠償之責任，本件原告主張系爭保險契約之承事故發生，
      與民法第二十八條規範之要件並無相關，其據以請求被告
      連帶給付保險金，亦屬無據。
（三）被告新觀念保險代理人公司部分─
    1.原告復主張因被告彰化縣雕刻工會與被告新觀念保險代理
      人公司於九十年十一月二十一日，簽訂關於核保、繳納保
      險費及回饋金等約定之合約，爰依該合約請被告新觀念保
      險代理人公司連帶給付原告三百萬元等語，亦經被告新觀
      念保險代理人公司否認負有連帶給付保險金之義務如前，
      查：原告提出被告彰化縣雕刻工會與被告新觀念保險代理
      人公司所訂前揭合約書，其形式上之真正固為被告所不爭
      執，惟核其內容係被告彰化縣雕刻工會所屬會員及會務人
      員經由被告新觀念保險代理人公司投保「團體綜合保險」
      ，依保險條款約定外，雙方另就被告彰化縣雕刻工會提供
      投保所需文件及匯付當月保費之期限、免費提供工會刊物
      版面供被告新觀念保險代理人公司刊登相關之保險資訊，
      及被告新觀念保險代理人公司因回饋被告彰化縣雕刻工會
      協助辦理相關投保手續所需之行政費用比例及相對之義務
      、對團體保險方案生效前輔導被告彰化縣雕刻工會會務人
      員熟悉保險方案，支援必要人員俾利團體保險順利開辦，
      於投保生效後，做好售後服務，包括保險諮詢、保險內容
      解說、協助理賠等相關等遵守事項特立書面約定，原告不
      僅非為該合約書之當事人，亦無依該合約書內容其得主張
      權利之約定，原告援引該合約書內容主張被告新觀念保險
      代理人公司應負連帶給付保險金之義務，殊嫌無據。
    2.復按民法第二十八條乃規定法人對於其董事或其他有代表
      權之人因執行職務所加於他人之損害，與該行為人連帶負
      賠償之責任，本件原告主張系爭保險契約之承事故發生，
      與民法第二十八條規範之要件並無相關，其據以請求被告
      連帶給付保險金，亦無可採。
（四）綜上，原告請求被告等三人連帶給付三百萬元為無理由，
      應予駁回。
（五）本件事證已臻明確，兩造其餘攻擊防禦方法核與判決結論
      無涉，爰不逐一論敘，附此說明。
五、負擔訴訟費用之依據：民事訴訟法第七十八條。
中　　華　　民　　國　　九十六  年  十  月  廿四      日
                        民事第一庭  法  官  簡燕子
以上正本係照原本作成。
如對本判決上訴須於判決送達後廿日內向本院提出上訴狀。
中　　華　　民　　國　　九十六  年  十  月  廿四      日
                                    書記官  林嘉賢
